【裁判字號】    98,台上,730
【裁判日期】    980219
【裁判案由】    偽造文書
【裁判全文】
最高法院刑事判決              九十八年度台上字第七三０號
上  訴  人  台灣高等法院檢察署檢察官
被      告  甲○○
選任辯護人  連銀山律師
上列上訴人因被告偽造文書案件，不服台灣高等法院中華民國九
十七年十一月十九日第二審判決（九十七年度上訴字第二五四七
號，起訴案號：台灣桃園地方法院檢察署八十八年度偵字第一六
０一五號），提起上訴，本院判決如下：
    主  文
上訴駁回。
    理  由
按刑事訴訟法第三百七十七條規定，上訴於第三審法院，非以判
決違背法令為理由，不得為之。是提起第三審上訴，應以原判決
違背法令為理由，係屬法定要件。如果上訴理由書狀並未依據卷
內訴訟資料，具體指摘原判決不適用何種法則或如何適用不當，
或所指摘原判決違法情事，顯與法律規定得為第三審上訴理由之
違法情形，不相適合時，均應認其上訴為違背法律上之程式，予
以駁回。本件檢察官上訴意旨略稱：（一）原判決採信被告所辯
鼎穎公司（按即鼎穎股份有限公司）、瑞志公司（按即瑞志有限
公司）提供保證一事，係由方宗益接洽，伊不知情等語之辯解，
雖已說明其理由（見原判決理由四(六)後段）。但同案被告方宗益
究係指示何人在工程契約保證人欄上填寫內容？是否確有其人其
事？原審未予調查，原判決亦未說明不予調查之理由，逕認被告
和方宗益在第一審所言屬實，尚嫌率斷，有調查職權未盡及理由
不備之違誤。又證人熊甲寅即鼎穎公司負責人於法務部調查局桃
園縣調查站（下稱調查站）中證述：鼎穎公司未擔任昱天公司（
按即昱天有限公司）之保證人，伊未同意方宗益以鼎穎公司擔任
保證人等語（見八十八年度他字第二三一六號偵查卷第三六、八
０頁），於第一審審理時證述：伊得知方宗益共同承攬國醫中心
之工程，伊有提供鼎穎公司之公司登記證、工廠登記證、完稅稅
單予方宗益參與投標，但伊沒有同意方宗益以前開資料擔任其他
公司之保證人，鼎穎公司為擔任其他公司保證人一事，伊並不知
情，若要鼎穎公司擔任保證，方宗益應先知會伊，若未知會，伊
是不會同意擔任保證等語（見第一審民國九十一年二月二十六日
訊問筆錄）。證人盧富恩即瑞志公司負責人於調查站中證述：瑞
志公司未擔任吉益公司之保證人，伊不認識吉益公司之負責人廖
吉村及吉益公司廠長吳金華等語（見八十八年度他字第二三一六
號偵查卷第三二頁），於第一審審理時證稱：瑞志公司與吉益公
司並無生意上往來，瑞志公司未曾擔任吉益公司之保證人，伊未
曾同意由瑞志公司為吉益公司保證等語（見第一審九十二年一月
二十八日訊問筆錄）。是證人熊甲寅、盧富恩證稱鼎穎公司、瑞
志公司並未擔任昱天公司、吉益公司之保證人等情明確。再方宗
益於第一審審理時自承：瑞志公司部分僅有向熊甲寅商借資料等
語（見第一審九十二年一月二十八日訊問筆錄），被告於第一審
審理時自承：瑞志公司之資料係熊甲寅交予伊，伊不認識瑞志公
司，無從求證等語（見第一審九十一年一月三日訊問筆錄、九十
二年一月二十八日訊問筆錄）。然公司擔任保證一事，事關公司
權益，吉益公司及方宗益、被告所屬之宗益公司、昱天公司前均
未曾與瑞志公司有所接觸，亦無交易往來，衡情被告、方宗益當
會向瑞志公司加以查詢、確認，絕無可能僅因熊甲寅輾轉交付前
開瑞志公司之資料供渠等參與投標，即認瑞志公司願意為吉益公
司擔任保證。且被告於調查站詢問時自承：桃園工廠標得國醫中
心工程後不懂如何將工程轉包，便委請宗益公司負責，方宗益便
指示伊將工程分為鋼製、木製及特殊裝修三大部分，且桃園工廠
要求每項工程預算不得超過新台幣（下同）三千萬元以規避公開
招標。伊與桃園工廠人員丁星仁討論後，決定將鋼製工程分為十
二項，特殊裝修工程分為二項，伊編列預算後交予方宗益，經其
同意後送至桃園工廠確認。參與鋼製工程之廠商均由方宗益提供
，伊再依方宗益之指示將廠商名冊提供予桃園工廠。方宗益告知
該等廠商桃園工廠已標得國醫中心工程，並願交由宗益公司承作
，宗益公司會再轉給協力廠商施作，欲向該等協力廠商借牌陪標
等語（見八十八年度偵字第一六０一五號偵查卷第一三四至一三
八頁）。其復於第一審審理時供稱：本案國醫中心十三標工程資
料係伊依方宗益指示所為。「鋼製水槽封板、PP水槽等設備工程
」（即原判決附表一編號１之工程）中吉斯登公司（按即吉斯登
股份有限公司）資料係熊甲寅提供的，而投標文件係由吳蕙蘭書
寫，另坤福公司（按即坤福不銹鋼實業有限公司）之資料係郭香
蕊寫好寄到台北予伊，由吳蕙蘭整理後寄至桃園工廠投標，「人
造石檯櫃及實驗室線槽設備工程」（即如原判決附表一編號２之
工程）之鼎穎公司資料係熊甲寅提供的，標單係由伊及吳蕙蘭書
寫，美廣公司（按即美廣實業有限公司）投標資料係方宗益指示
伊及吳蕙蘭書寫。「鋼製支撐架設備工程」（即如原判決附表一
編號７之工程）之吉益公司資料係方宗益向吉益公司負責人借牌
，情形同前等語（見第一審九十二年五月二十九日訊問筆錄）。
由前可知，被告知悉桃園工廠與宗益公司就本案國醫中心工程間
之協議內容，並進而參與以利工程轉包之工程劃分、廠商投標之
工作，其等提供保證廠商並由得標廠商與桃園工廠簽立契約等行
為，均係為達使宗益公司順利施作桃園工廠所標得國醫中心工程
，其等顯基於犯意之聯絡而為分工，方宗益及被告共犯偽造文書
之事實，應可認定。原審未予審酌上情，原判決亦未說明不予審
酌之理由，有判決不備理由之違法。（二）原判決認方宗益顯有
告知證人姜雍漳欲以均特公司（按即均特企業有限公司）投標之
事實等情，雖已說明其理由（見原判決理由四(六)後段），但證人
姜雍漳經營均特工廠之十餘年間，既均從事代工工作，則其是否
曾因代工所需而提供必要之文件？如果非虛，其事證為何？苟證
人姜雍漳未曾因代工工作而提供任何文件與業主，則原判決認「
惟參諸證人姜雍漳於原審所稱：均特工廠營業十餘年，均從事代
工工作等語，其所營之均特公司既從事代工長達十餘年，當對代
所需之文件甚為熟稔，豈會如其所述毫無所悉，況依其所述，此
為第一次要求其提出前開均特公司之資料，衡情，其對此等異常
之舉更會有所反應，絕無可能如其所述對此毫無所疑，所為上開
供述，顯悖於情理，所稱交付公司資料僅為代工所用一節，尚不
足採信。」即屬率斷，應有調查職權未盡及理由不備之違法。再
方宗益係於何時向證人姜雍漳拿取上開均特公司之稅單及相關文
件？原審未予查明。苟斯時方宗益尚未得標桃園工廠工程，則原
判決所認「共同被告方宗益業已告知其標得桃園工廠工程，所需
之均特公司資料係用於施作桃園工廠工程所用」即屬無據，是原
判決應有調查職權未盡之違誤。（三）原判決依證人熊甲寅、盧
富恩、錢珍珍、朱慶福之部分證言，認鼎穎公司、瑞志公司、坤
福公司均曾直接或間接授權被告及方宗益以渠等名義參與桃園工
廠工程之投標，另乙太公司（按即乙太鐵櫃家具有限公司）確有
參與桃園工廠工程之投標等情，雖已說明其理由（見原判決理由
四(二)）。但證人盧富恩於第一審審理時所證「伊雖不知熊甲寅會
將牌轉出去，但伊認為有可能」，證人認為有可能，理由為何？
原判決未予敘明，其理由復認「觀諸證人盧富恩前開所述，其係
授權熊甲寅以瑞志公司投標，但其不知熊甲寅將之交予他人使用
等情，則證人盧富恩自不知熊甲寅復授權他人使用瑞志公司名義
投標桃園工廠工程」應有理由矛盾之違背法令。又證人錢珍珍於
第一審審理時所證「因時間太久，伊忘記當初請何人投標；伊之
前在調查站時陳稱未投標，係指伊本人未親自參與投標，但伊在
調查站時有說公司有請業務投標，但調查站人員沒有記錄在筆錄
上」是否屬實？原審未予調查，原判決即逕認「乙太公司確有參
與桃園工廠工程之投標」尚屬率斷，應有調查未盡之違誤。再原
判決上開四(六)理由認「參諸被告僅係宗益公司之員工，並無為宗
益公司尋找保證廠商之職責」，舉輕以明重，苟被告並無為宗益
公司尋找保證廠商之職責，則何以被告會去找證人朱慶福，並告
知北部有一個工程在招標，詢問證人朱慶福是否願意投標？足證
證人朱慶福上開於第一審審理時之證言，顯不可採信，亦不符常
情，原判決應有理由矛盾、違反經驗法則及違反論理法則之違法
。（五）原判決理由內以「證人蔡義仁對於美廣公司參與桃園工
廠工程投標情節，前後所述有所差異，惟據其所言，其並未親身
參與美廣公司投標桃園工廠之工程，或委託其所稱公司之業務員
，應即被告為其投標。」等語（見原判決第八、九頁）。但被告
係宗益公司之員工，證人蔡義仁係美廣公司業務經理（見原判決
第八頁），則何以得認證人蔡義仁口中之美廣公司業務員即係被
告？原判決應有證據上理由矛盾之違法云云。
查原判決以公訴意旨略稱：被告甲○○為宗益公司之員工，方宗
益（另經第一審判決有罪確定）為宗益公司之負責人，且為昱天
公司之實際負責人。緣行政院退除役官兵輔導委員會桃園工廠（
簡稱桃園工廠）欲承攬國防部位於台北市內湖區國防醫學中心內
「固定式實驗檯櫃及特殊裝修工程」，惟礙於該廠並無能力施作
全數工程，遂於投標前，由苗台安（桃園工廠廠長）、楊維鋆（
桃園工廠總技師）、黃天明（桃園工廠業務組代理組長）（以上
三人另經第一審判決免訴確定）等人與方宗益、信鋒公司負責人
蔡義仁共同商議，由桃園工廠出面投標前開工程，苟順利得標，
須將其中「實驗檯櫃設備工程及週邊附屬金屬櫥櫃和圖書金屬倉
儲設備工程」部分（即下稱之鋼製工程）交由宗益公司承做，方
宗益再交付５％管理費予桃園工廠。嗣桃園工廠於八十六年三月
二十八日標得前開工程後，便將前開工程分為鋼製工程、木製工
程及特殊裝修工程三部分，並由苗台安、楊維鋆、黃天明指示承
辦人丁星仁（桃園工廠業務組技術員）（業經第一審判決免訴確
定），將鋼製工程部分細分成數項工程交由宗益公司承做，但因
丁星仁對鋼製工程不熟悉，乃委由宗益公司代為規劃，方宗益即
指示被告辦理，被告遂將鋼製工程分為十二項後交由丁星仁處理
，丁星仁乃據此辦理比價作業，而宗益公司亦分就該十二項工程
於投標前即尋妥得標廠商（由宗益公司或方宗益之妻任敏華任負
責人之昱天有限公司得標，或由宗益公司指定之公司得標），並
向其他公司借牌參與投標，甚或冒用均特公司等公司名義參與投
標（被冒用之公司名稱、負責人姓名及被冒名參與投標之工程名
稱、被冒用之文書，均詳見如原判決附表二），方宗益冒用如原
判決附表二所列之公司名義參與投標時，係與被告基於偽造文書
之概括犯意聯絡，由方宗益指示被告在工程標單、工程標單表（
價）上，填寫工程名稱、標價總額等事項，並蓋用偽造之公司、
負責人印章或盜蓋公司、負責人印章（有部分被冒用之公司係先
前曾與宗益公司往來，有公司大、小章存放於宗益公司處），並
於切結書（切結內容為應遵照投標須知，補充說明及相關法令規
定投標，絕無共同作壟斷標價，或借用證照、圍標等違規、不法
情事等）、退還押標金申請書、投標廠商資格審查表等私文書上
蓋用被冒名之公司、負責人印章，再裝於標單封內，寄至桃園工
廠準備參加比價，而行使偽造之該等私文書（被告及方宗益所冒
用之各公司名義文書，均詳見原判決附表二），足生損害於如原
判決附表二所示之各公司及負責人。桃園工廠於八十六年八月間
，就十二項鋼製工程進行公開比價（參與比價之公司含宗益公司
、昱天公司、方宗益指定之得標公司、陪標公司、被冒名之公司
等），而於公開比價時，因如非公司負責人本人到場參與比價，
即須出示委託書（即授權書），而因被告與方宗益所使用參與陪
標之公司，有多家係冒用他公司名義，故於比價當日，乃由被告
與方宗益填妥偽造之委託書（有遭偽造委託書之公司，詳見原判
決附表二），再交由何國藩、吳蕙蘭、關仲立等人，於比價當日
持該等偽造之委託書參與比價，足生損害於各該等公司及負責人
。又桃園工廠標得前開工程並將其中鋼製工程交予宗益公司施作
後，宗益公司再將鋼製工程分別轉交昱天公司及吉益公司施作，
桃園工廠復要求前開施作工程之昱天公司及吉益公司與其簽立工
程契約，並須提供二家廠商擔任保證人，方宗益因無法同時順利
覓得廠商擔任保證人，遂與被告基於行使偽造私文書之概括犯意
聯絡，未經鼎穎公司負責人熊甲寅、瑞志公司負責人盧富恩之同
意，先後於八十六年十月九日、同年月十五日，擅自於原判決附
表一所示工程之工程合約書上之保證人（連帶保證人）「商號」
、「負責人」欄及「對保複章」欄下，分別偽造「鼎穎股份有限
公司」署押九枚（含署名三枚、印文六枚）、「熊甲寅」署押九
枚（含署名三枚、印文六枚）及「瑞志有限公司」署押三枚（含
署名一枚、印文二枚）、「盧富恩」署押三枚（含署名一枚、印
文二枚），表示熊甲寅代表鼎穎公司，盧富恩代表瑞志公司同意
就該等工程之施工品質、施工進度、賠償責任及其他合約約定義
務，負保證人責任（被冒用之公司名稱、負責人姓名及被冒名參
與保證之工程名稱，詳見原判決附表一），並於偽造完成該私文
書後，將之交付桃園工廠以行使之，足以生損害於鼎穎公司、瑞
志公司、熊甲寅、盧富恩，因認被告上開所為，係涉犯刑法第二
百十六條、第二百十條行使偽造私文書罪嫌等情。經綜合調查證
據之結果，以被告堅決否認有公訴人所指之上開犯行，辯稱：伊
就上開鋼製十二項工程投標，均經被借牌的公司同意；伊拿投標
、比價的資料給會計郭香蕊係借牌投標的部分，投標完後才有保
證人的問題；鼎穎公司、瑞志公司是由熊甲寅提供予方宗益作為
投標之用，伊不知道鼎穎公司、瑞志公司不同意作保證人，保證
人這部分係由方宗益與上開二家公司老闆接洽，再指示小姐直接
蓋章去做，不是伊可以去談的，熊甲寅就借牌部分以及方宗益就
保證人部分之事實均於第一審承認明白，伊沒有犯罪等語。並以
：（一）證人即均特公司負責人姜雍漳雖於調查局調查員詢問時
證述：均特公司未曾參加比價等語（見八十八年度他字第二三一
六號偵查卷第三０頁）。又於第一審審理時證稱：均特公司並未
參與本案工程之投標，亦未借牌予其他公司投標；方宗益曾詢問
伊是否願意代工，即由方宗益投標，再將一部分工程交予伊施作
；伊交付均特公司之稅單及相關文件，係以為供作代工所用；伊
不知代工需要何等文件；此為第一次交付公司相關文件，故伊並
無懷疑等語（見第一審卷二第二四三至二四五頁）。然參諸證人
姜雍漳於第一審所稱：均特工廠營業十餘年，均從事代工工作等
語（見同上卷第二四五頁）。其所營之均特公司既從事代工長達
十餘年，當對代工所需之文件甚為熟稔，豈會如其所述毫無所悉
，況依其所述，此為第一次要求其提出前開均特公司之資料，衡
情，其對此等異常之舉更會有所反應，絕無可能如其所述對此毫
無所疑，所為上開供述，顯悖於情理，所稱交付公司資料僅為代
工所用一節，尚不足採信。參以證人姜雍漳於第一審審理時復證
稱：方宗益告知其業已得標，詢問伊有無興趣，伊表示工程太大
，伊無意願，方宗益便詢問伊是否願意代工，伊應允，方宗益告
知伊因桃園工廠須要均特公司資料，伊才交付均特公司資料等語
（見同上卷第二四三頁），依其所述，方宗益業已告知其標得桃
園工廠工程，所需之均特公司資料係用於施作桃園工廠工程所用
，而桃園工廠之工程既已為方宗益所屬公司得標，方宗益欲以均
特公司名義投標桃園工廠工程一節，既無損均特公司權益，方宗
益實無隱瞞姜雍漳前情之必要，堪認方宗益應有告知證人姜雍漳
欲以均特公司投標之事實。（二）證人即鼎穎公司負責人熊甲寅
雖於調查局調查員詢問時證述：鼎穎公司未參加比價等語（見八
十八年度他字第二三一六號偵查卷第一三頁），然於第一審審理
時證稱：伊為鼎穎公司之負責人，鼎穎公司本身有工廠，有時經
銷商不符合投標資格時，會向伊借牌參加投標；方宗益和伊是二
十年的朋友，若其欲標工程，伊會配合；伊知道方宗益有共同承
攬國醫中心之工程，故提供鼎穎公司之公司及工廠登記、營業執
照、完稅證明予方宗益參與投標等語（見第一審卷二第二四０頁
）。證人即瑞志公司負責人盧富恩於調查站調查員詢問時證述：
瑞志公司未參加比價等語（見八十八年度他字第二三一六號偵查
卷第三二頁），嗣於第一審審理時證稱：熊甲寅所經營之鼎穎公
司為伊公司之經銷商，有時熊甲寅向伊借牌去標工程，伊有同意
，並將稅單、公司營業登記證交予熊甲寅；伊雖不知熊甲寅會將
牌轉出去，但伊認為有可能等語（見第一審卷三第一八八、一九
五、一九七頁）。又證人熊甲寅於第一審審理時另證稱：伊有向
瑞志公司借牌參與投標，復將之交予宗益公司投標，但伊不會過
問宗益公司所欲投標之內容等語（見同上卷第二００至二０二頁
）。證人即乙太公司負責人錢珍珍於調查站調查員詢問時雖證稱
：乙太公司並未參加或委託他人參加比價等語（見八十八年度他
字第二三一六號偵查卷第四五頁），但於第一審審理時則證稱：
乙太公司曾參與投標，但未得標；乙太公司通常會請業務前去投
標，但也不是每件工程均親自投標，因時間太久，伊忘記當初請
何人投標；伊之前在調查站時陳稱未投標，係指伊本人未親自參
與投標，但伊在調查站時有說公司有請業務投標，但調查站人員
沒有記錄在筆錄上（見第一審卷二第二四七、二四八頁）。證人
朱慶福即坤福公司負責人於調查站調查員詢問時證稱：伊不知桃
園工廠之工程，坤福公司投標桃園工廠之標單係他人偽造（見八
十八年度他字第二三一六號偵查卷第二四頁），嗣於第一審審理
時證稱：被告來找伊，告知伊北部有一個工程在招標，詢問伊是
否願意投標，伊將坤福公司八十六年五、六月當月稅單交予被告
投標，被告有稱若得標後由坤福公司代工；伊不知被告所參與之
工程為國醫中心之工程；伊對此案不是很瞭解，也不知伊自己為
何被列為被告，又看不懂標單，才於調查站詢問時稱該等標單係
偽造等語（見第一審卷二第二九一、二九二頁）。證人熊甲寅、
盧富恩、錢珍珍、朱慶福就渠等所營鼎穎公司、瑞志公司、乙太
公司、坤福公司是否參與桃園工廠工程投標一情，前後所述不一
，自有探究何者為實之必要。證人熊甲寅雖證稱與方宗益有二十
年之交情，但其迭於調查站詢問迄至第一審審理時，一再否認有
以鼎穎公司為方宗益所承攬如原判決附表一所示之桃園工廠工程
保證，已如上述，顯見證人熊甲寅並非一味迴護方宗益。至證人
盧富恩、錢珍珍、朱慶福與被告及方宗益並無特殊交情，並無甘
冒偽證重責，而陳稱出借公司名義或參與投標以袒護被告及方宗
益之必要。況證人盧富恩於第一審審理時亦僅敘及其將瑞志公司
資料及稅單交予熊甲寅用以投標工程等語，並未直接證述其授權
方宗益使用瑞志公司投標，苟證人盧富恩有意為虛偽陳述以迴護
方宗益，大可直接陳述授權方宗益以瑞志公司投標，不致如此迂
迴。又觀諸證人盧富恩上開所述，其係授權熊甲寅以瑞志公司投
標，但其不知熊甲寅將之交予他人使用等情，則證人盧富恩自不
知熊甲寅復授權他人使用瑞志公司名義投標桃園工廠工程，從而
證人盧富恩於調查站詢問時陳稱瑞志公司未投標桃園工廠工程一
節，並無扞格。而證人錢珍珍、朱慶福於第一審審理時業已補充
說明其於調查站所稱渠等所營公司未參與桃園工廠工程等語之真
意及緣由，所述情節與常理無違，自屬可信。故依證人熊甲寅、
盧富恩、錢珍珍、朱慶福前開所述，鼎穎公司、瑞志公司、坤福
公司均曾直接或間接授權被告及方宗益以渠等名義參與桃園工廠
工程之投標，另乙太公司確有參與桃園工廠工程之投標；（三）
證人即美廣公司（簡稱美廣公司）之經理蔡義仁於八十八年八月
二十四日調查站調查員詢問時雖證稱：伊負責美廣公司實際業務
，登記負責人劉景祥負責台中廠之經營；美廣公司於八十六年間
參加桃園工廠「抽屜、水槽櫃、轉角桌設備工程」之比價，但未
參加「人造石檯櫃及實驗室線槽設備工程」之比價；美廣公司將
公司執照、營利事業登記證、工廠登記證等文件郵寄至桃園工廠
，經桃園工廠審查後通知可參與比價，美廣公司遂派遣業務員攜
帶公司大小章前往桃園工廠參加比價，但未得標等語（見八十八
年度他字第二三一六號偵查卷第二七－一、二八頁）。嗣於八十
八年八月二十七日調查站人員提示美廣公司郵寄參加桃園工廠「
抽屜、水槽櫃、轉角桌設備工程」通訊投標比價資料，而詢問證
人蔡義仁何以前開資料係自設於台北市內湖區○○○路○段九九
號之民權郵局寄出時，證人蔡義仁改稱前開資料係由業務員處理
，伊不知由何處寄出等語（見八十八年度他字第二三一六號偵查
卷第三九頁），於第一審審理時則證述：伊擔任美廣公司業務經
理，亦有於信鋒公司任職；八十六年間有與方宗益商議由桃園工
廠出面投標國醫中心工程後由方宗益及信鋒公司施作，渠等有約
定標前協議，但後來桃園工廠得標後，未依標前協議將原本預定
由信鋒公司施作之工程交予信鋒公司施作；美廣公司名義負責人
劉景祥授權伊全權處理美廣公司之業務，伊知道美廣公司有參與
桃園工廠國醫中心工程之比價，被告有至公司拿文件，若有做到
案件，會給被告獎金，被告若稱有案件，伊會將美廣公司之便章
借予被告用作桃園工廠開標之用；伊不記得美廣公司係投標抑或
陪標，伊不記得美廣公司是否有投標「人造石檯櫃及實驗室線槽
設備工程」，因為均係被告持公司印章前去投標，伊不知被告是
否於一日內同時投標二個工程；被告來拿資料，伊有同意被告以
前開資料投標，被告會告知伊欲投標工程之名稱，但伊並未詳記
；伊同意投標實驗桌工程，但伊不知總共細分為幾項，實驗桌有
分檯面、轉角，好幾項加起來算實驗桌工程等語（見第一審卷三
第一一一至一一七頁）。證人蔡義仁對於美廣公司參與桃園工廠
工程投標情節，前後所述有所差異，惟據其所言，其並未親身參
與美廣公司投標桃園工廠之工程，或委託其所稱公司之業務員，
應即被告為其投標，且其自承並未詳記投標工程名稱，證人蔡義
仁是否確實知悉投標之工程名稱，不無可疑。再觀諸卷附資料，
該「抽屜、水槽櫃、轉角桌設備工程」之工程內容為各種木製儲
存櫃、木製轉角櫃、木製水槽櫃、木製抽屜、木製吊櫃等，另「
人造石檯櫃及實驗室線槽設備工程」之工程內容為各種人造石檯
面櫥櫃、天平桌、鋼製水槽封板、實驗桌側封板、桌上排氣設備
等，二者內容均為桌、櫃等物品，應均在證人蔡義仁所稱實驗桌
範圍內。參以證人蔡義仁所稱其同意被告投標實驗桌之工程，但
其不知該工程細分成幾項等語，可知證人蔡義仁係授權被告投標
一定範圍之工程，僅因桃園工廠之規劃細分為二項工程，故被告
以美廣公司名義投標前開二項工程，應均在證人蔡義仁授權範圍
之內，要難僅因證人蔡義仁於調查站所泛稱美廣公司僅投標「抽
屜、水槽櫃、轉角桌設備工程」寥寥數語，而未細繹工程內容，
即以此遽認被告此部分未經授權。（四）證人蔡圻錕即吉斯登公
司雖於第一審審理時證稱：伊印象中並未授權其他公司以吉斯登
公司名義參與桃園工廠之工程投標；投標書並非伊所出具，但時
間相隔太久，伊摸不著頭緒等語（見第一審卷二第二四六、二四
七頁），並無法確定吉斯登公司是否參與桃園工廠工程之投標，
但觀諸卷附此件工程之投標資料，附有吉斯登公司之公司執照、
營利事業登記證、公會會員證、八十六年五、六月營業人銷售額
與稅額申報書之納稅證明文件，而前開資料，並非一般人可任意
取得，自應係吉斯登公司所出具。故證人蔡圻錕所稱未參與投標
或未授權他人以吉斯登公司名義投標一節，顯與常理有違，尚無
可採，堪認吉斯登公司確有參與或授權他人以該公司名義參與桃
園工廠工程之投標。（五）證人許煌盛於八十八年八月二十五日
於調查站調查員詢問時證稱：吉斯登公司曾經吳蕙蘭之仲介參與
桃園工廠之工程招標，但未得標；吉斯登公司將大小章交予吳蕙
蘭辦理公開比價，伊不知過程之細節（見八十八年度他字第二三
一六號偵查卷第三六、三七頁）。嗣於八十八年九月三日調查站
調查員詢問時改稱：伊於八十八年初始辦理吉斯登公司之業務，
伊之前所述吉斯登公司委託吳蕙蘭參與桃園工廠之工程比價一節
有所不實，吉斯登公司是否參加桃園工廠比價，應詢問吉斯登公
司之負責人（見八十八年度他字第二三一六號偵查卷第八０頁）
，於第一審審理時則證稱：伊為鼎穎公司總經理，伊並未在吉斯
登公司任職；之前初次在調查站調查員詢問伊有無授權予吳蕙蘭
時，伊將吳蕙蘭誤認為伊認識之另一名喚吳芬蘭之人，後來調查
員提示資料予伊，伊才發現前情，且伊公司授權予吳芬蘭亦為另
一案件，故第二次調查員詢問伊時，伊才稱未授權予吳蕙蘭等語
（見第一審卷二第二四五、二四六頁）。證人許煌盛就吉斯登公
司是否參與桃園工廠工程比價一事，前後所述迥異，惟吉斯登公
司是否參與桃園工廠工程比價一事極易查證，證人許煌盛大可查
證後加以確認，實不致僅因將前開「吳芬蘭」與「吳蕙蘭」混淆
即因而誤認吉斯登公司參與比價之事。況證人許煌盛對其是否為
吉斯登員工，竟先後所述不一，益見證人許煌盛前開所述不實，
要無可採，其證詞不足為不利被告認定之依據。（六）徵諸被告
於第一審辯稱：「保證人部分，因為我們是職員，所以不知道。
是方宗益指示小姐，哪一份工程契約，要填寫哪些保證人，小姐
再依據他的指示製作，製作完成，再拿到桃園工廠去簽約，至於
桃園工廠有沒有對保，不知情」、「（問：就這些廠商，有沒有
同意擔任保證人部分，是否知悉？）這個我不知道，因為是方宗
益跟這些廠商的老闆講的」等語（見原審卷六第四三頁），核與
證人方宗益於第一審結證稱：「（問：就上面三件工程即附表一
之工程，保證廠商的找尋，由誰處理？）是我」、「（問：關於
附表一編號２的工程契約書上面保證人及負責人印文何來？）印
象中保證人是我去拜託」、「（問：上述三件工程契約書及其上
保證人之資料，是否為你或你所指示的人填載完成後，再拿到桃
園工廠去簽的？）對」、「（問：關於吉益公司得標之工程，即
附表一編號３、４的保證人，是否為你所找來？）對」、「（問
：上開工程契約，是否為你去簽的？）是，我拿章去桃園工廠訂
合約」、「（問：就這兩個工程上保證人是否有跟你一起到桃園
工廠簽立此份合約？）保證人不用去，依照規定，只要我們提出
保證人的資料，他們再去對保即可」等語（見同上卷第三八至四
一頁）相符，堪認如原判決附表一所示工程契約書上之保證廠商
印章資料，係方宗益設法取得，並由方宗益所指示之人在工程契
約保證人欄上填寫內容後，再交由方宗益拿到桃園工廠去簽約者
屬實。參諸被告僅係宗益公司之員工，並無為宗益公司尋找保證
廠商之職責，而方宗益為宗益公司之負責人，又供承保證人係由
其找尋處理等情，應認被告所辯鼎穎公司、瑞志公司提供保證一
事，係由方宗益接洽，伊不知情等語，堪以採信。綜上各點，本
件被告是否有行使偽造私文書之行為，尚存有合理懷疑，此外復
查無其他積極證據證明被告有何起訴書所指之行使偽造私文書之
犯行，認本件被告之犯罪尚屬不能證明。因而撤銷第一審關於被
告連續行使偽造私文書部分不當之科刑判決，改判諭知被告無罪
，已在判決內詳述其證據取捨及判斷之理由。原判決所為論述，
核與卷證資料相符，從形式上觀察，並無違背法令之情形。按認
定犯罪事實所憑之證據，雖不以直接證據為限，間接證據亦包括
在內；然而無論直接或間接證據，其為訴訟上之證明，須於通常
一般之人均不致有所懷疑，而得確信其為真實之程度者，始得據
為有罪之認定，倘其證明尚未達到此一程度，而有合理之懷疑存
在時，事實審法院復已就其心證上理由予以闡述，並敘明其如何
無從為有罪之確信，因而為無罪之判決，自不能任意指為違法。
本件原審綜合卷內各項事證，認被告被訴罪嫌，其訴訟上之證明
，尚未達於通常一般之人均不致有所懷疑，而得確信其為真實之
程度，因而撤銷第一審不當之科刑判決，改判論處被告無罪，於
法並無不合，自不能指為違法。檢察官上訴意旨所指各節，或為
單純事實之爭執；或不影響全部事實之判斷而可認於原判決之主
旨有影響；或原審已加審酌、論斷，或事實已臻明確，無庸再為
調查，屬原審得本於職權裁量之事項，已於判決內詳述其證據取
捨、判斷之理由，為其職權之適法行使，並無上訴意旨所指違背
法令之情形。應認其上訴違背法律上之程式，予以駁回。
據上論結，應依刑事訴訟法第三百九十五條前段，判決如主文。
中    華    民    國  九十八  年    二    月   十九   日
                      最高法院刑事第二庭
                          審判長法官  莊  登  照
                                法官  黃  一  鑫
                                法官  陳  世  淙
                                法官  許  錦  印
                                法官  林  俊  益
      本件正本證明與原本無異
                                      書  記  官
中    華    民    國  九十八  年    二    月  二十三  日
                                                      K


司法院資訊處製作；財團法人民間司法改革基金會備份。
